【裁判字號】    96,訴,428
【裁判日期】    970526
【裁判案由】    分割共有物
【裁判全文】
臺灣屏東地方法院民事判決               96年度訴字第428號
原      告  丙○○
被      告  甲○○
訴訟代理人  乙○○
上列當事人間分割共有物事件，本院於民國97年5月6日言詞辯論
終結，判決如下：
    主  文
兩造共有坐落屏東縣鹽埔鄉○○段六六九之二地號土地，面積九
三四八平方公尺，如附圖一所示編號（Ｂ）部分，面積四八五○
平方公尺分歸原告所有，編號（Ａ）部分，面積四四九八平方公
尺分歸被告所有。
訴訟費用由被告負擔九六三八分之四六三八，餘由原告負擔。
    事實及理由
一、原告起訴主張：
    坐落屏東縣鹽埔鄉○○段669-2 地號，面積9,348 平方公尺
    土地（下稱669-2 地號土地）為兩造共有，應有部分為原告
    5000/9638 、被告4638/9638 。兩造並無不能分割之約定，
    且共有人不能達成分割協議，爰依法訴請分割，請求以附圖
    一所示編號（B） 部分分歸原告所有，編號（A） 部分分歸
    被告所有。如以前開分割方法分割，雖原告分得部分土地臨
    路寬度僅約6 米，同意無庸送請鑑定土地價格差異。另原告
    原使用現況位置前養殖淡水蝦，惟已填平前種植香蕉等語。
    並於本院聲明：請求兩造共有669-2 地號土地准予裁判分割
    。
二、被告則以：同意分割。669-2 地號土地原未臨路，前開土地
    東北側原為鐵路平交道，嗣因鐵路移除，始開闢為道路使用
    。被告使用現況為669-2 號土地北側，即為被告向前手購買
    土地時使用的位置，兩造並非同時購買，希望以使用現況分
    割。又依原告主張之分割方案，被告分得之土地，呈不規則
    形狀，除不利農耕外，尚須重新花費整地，若依附圖二所示
    方割方案，即兩造占有現況分割，兩造各耕作使用之水路設
    施均已完備，無任何補償或損失情況，符合各共有人最大利
    益。況669-2 地號土地西側之同段671-1 、669-5 地號土地
    均屬原告所有，原告現今亦是合併利用以通行，並無不通公
    路之窘境。另本院如以附圖一所示分割方法分割，同意無庸
    送請鑑定土地價格差異等語。
三、按各共有人得隨時請求分割共有物，但因物之使用目的不能
    分割或契約定有不分割之期限者，不在此限，民法第823 條
    第1 項定有明文。故共有物依其使用目的並非不能分割，而
    又未有不分割之期約者，各共有人自得隨時請求分割。查66
    9-2 地號土地為兩造所共有，地目為田，使用地類別為農牧
    用地，使用分區為一般農業區，面積為9,348 平方公尺，原
    告應有部分為5000/9638 ，取得登記日期為82年6 月8 日、
    被告應有部分為4638/9638 ，取得登記日期為58年12月8 日
    ，有土地登記謄本在卷可稽，則前開土地於農業發展條例89
    年1 月4 日修正施行前，即為多人共有之耕地，且分割後每
    人所得之面積逾0.25公頃以上，依農業發展條例第16第1 項
    本文之規定，自得分割為單獨所有。而兩造迄至本件言詞辯
    論終結前無法達成分割協議，佐以兩造主張之分割方案既有
    不同，就分割之方法顯難為一致之協議，本件自應准予裁判
    分割。
四、復按分割之方法不能協議決定者，法院得因任何共有人之聲
    請，命為原物分配於各共有人，民法第824 條第2 項亦定有
    明文。共有人因共有物分割之方法不能協議決定，而提起請
    求分割共有物之訴，應由法院依民法第824 條命為適當之分
    配，不受任何共有人主張之拘束。查本院為定分割方法，乃
    定期履勘現場並囑託屏東縣里港地政事務所至現場實施勘測
    ，勘驗結果為系爭土地東北側臨約6 米寬產業道路，目前由
    兩造共同耕作使用，系爭土地北側由被告占用、南側由原告
    占用之事實，有勘驗筆錄暨附圖（見本院卷第24至27頁）在
    卷可憑。本院審酌前開土地之地形、臨路位置、各共有人占
    有現況、共有人意願等情，認系爭土地以如附圖一所示編號
    （B） 部分，面積4,850 平方公尺分歸原告取得；編號（A
    ）部分，面積合計4,498 平方公尺歸被告取得，較為妥適。
五、雖被告辯稱依原告主張之分割方案，被告分得之土地，呈不
    規則形狀，除不利農耕外，尚須重新花費整地，且原告以附
    圖二所示分割方案取得編號（B） 部分土地，可經由隔鄰66
    9-5 、671-1 地號土地對外聯繫等語。然查，相較依附圖一
    及附圖二所示之分割方案，後者土地地形雖較方整，然本院
    審酌669-2 地號土地使用分區為農業區，以附圖一所示分割
    方法分割土地地形，尚不影響日後耕作，惟如依附圖二所示
    之分割方法分割，原告分得土地位置全未臨路，雖隔鄰669-
    5 、671-1 地號土地亦為原告所有671-1 地號土地北側鄰約
    6 米寬產業道路，然前開土地長度以圖面計算約達100 餘公
    尺，被告就系爭土地分得部分如仍須經由前開土地出入，顯
    然不利耕作，前開分割分法，尚非妥適，應不可採。
六、按裁判分割共有物，屬形成判決，法院定共有物之分割方法
    ，固應斟酌當事人之聲明、共有物之性質、經濟效用及全體
    共有人之利益等，而本其自由裁量權為公平合理之分配，但
    並不受當事人聲明、主張或分管約定之拘束。至共有人與他
    共有人之前手間，因分管位置利用價值不同，致分管面積有
    所差異，乃渠等間之債權契約，自不能拘束法院就現共有人
    間依其應有部分所為分割判決。被告雖主張其於買受應有部
    分時即由前手交付系爭土地北側土地與被告使用。惟共有物
    之應有部分係存在於土地之全部，非存於特定位置，縱被告
    於取得應有部分時，由其前手交付特定位置與被告使用，亦
    屬被告承受其前手與其他共有人之分管約定，於共有物分割
    時，法院仍不受該分管約定之拘束。則被告主張已現況分割
    如附圖二所示分割方法即編號（A） 部分分歸被告，編號（
    B ）部分分歸原告，尚屬無據。
七、綜上所述，兩造為系爭土地之共有人，系爭土地並無因使用
    目的不能分割或契約訂有不能分割期限等情事，兩造復無法
    協議分割，從而，原告本於民法第823 條第1 項前段之規定
    提起本件訴訟，訴請裁判分割共有物，為有理由，應予准許
    ，爰判決如主文第1 項所示。
八、末按分割共有物之訴實質上並無所謂何造勝訴敗訴之問題，
    是以如將訴訟費用完全命形式上敗訴之被告負擔，實欠公允
    。本院審酌兩造各自因本件訴訟所得到之利益，認本件之訴
    訟費用，應由兩造各以與應有部分相當之數，比例分擔，始
    為妥適。
據上論結，本件原告之訴為有理由，依民事訴訟法第80條之1，
判決如主文。
中    華    民    國    97    年    5     月    26    日
                  民事第一庭    法  官  邱玉汝
正本係照原本作成。
如對判決上訴，須於判決送達後20日內向本院提出上訴狀，其未
表明上訴理由者，應於提出上訴後20日內向本院補提理由書狀（
均須按他造當事人之人數附繕本）。
中    華    民    國    97    年    5     月    29    日
                                書記官  魏慧夷


司法院資訊處製作；財團法人民間司法改革基金會備份。
